【裁判字號】    99,台上,1836
【裁判日期】    990325
【裁判案由】    違反毒品危害防制條例
【裁判全文】
最高法院刑事判決            九十九年度台上字第一八三六號
上  訴  人  乙○○
選任辯護人  黃柏彰律師
上  訴  人  甲○○
上列上訴人等因違反毒品危害防制條例案件，不服台灣高等法院
中華民國九十八年十月二十六日第二審判決（九十八年度上訴字
第四二四五號，起訴案號：台灣桃園地方法院檢察署九十八年度
偵字第一二九七九號），提起上訴，本院判決如下：
    主  文
原判決撤銷，發回台灣高等法院。
    理  由
本件原判決以上訴人乙○○、甲○○不服第一審判決論處上訴人
等共同運輸第一級毒品（均處有期徒刑十七年，褫奪公權五年）
之判決，併為從刑之諭知，於法定期間內提起第二審上訴，但未
具體指摘原審（指第一審）判決關於認定事實、適用法律事項，
究竟有何違法或不當之具體情形，因依刑事訴訟法第三百六十七
條前段、第三百七十二條規定，駁回上訴人等在第二審之上訴。
固非無見。
惟：(一)對於最輕本刑為三年以上有期徒刑或高等法院管轄第一審
案件或被告因智能障礙無法為完全之陳述，於審判中未經選任辯
護人者，審判長應指定公設辯護人或律師為其辯護；或其他審判
案件，低收入戶被告未選任辯護人而聲請指定，或審判長認有必
要者，亦同；刑事訴訟法第三十一條第一項定有明文。其立法理
由略以：現行刑事訴訟制度採改良式當事人進行主義，被告於法
律、心理層面，均較檢察官處於弱勢之地位，須有辯護人協助被
告，確保其法律上利益，監督並促成刑事訴訟正當程序之實現。
對於低收入戶被告，因無資力而無法自行選任辯護人者，亦應避
免因貧富差距而導致司法差別待遇。就特定類型案件由辯護人為
被告辯護，彌補檢察官與被告間之法律知識落差，保護被告之法
律上利益等語。又民國九十六年七月四日修正前之刑事訴訟法就
上訴第二審，僅須表明上訴之旨，即已發生上訴效力，無須填具
任何理由。修正後同法第三百六十一條第二項則規定，不服地方
法院之第一審判決而上訴者上訴書狀應敘述具體理由。其立法理
由說明提起第二審上訴之目的，在於請求第二審法院撤銷、變更
原判決，自須提出具體理由云云。而所謂不服第一審判決之「具
體理由」，必係依據卷內既有訴訟資料或提出新事證，指摘或表
明第一審判決有何採證認事、用法或量刑等足以影響判決本旨之
不當或違法，而構成應予撤銷之具體事由，始克當之。但查，辯
護人於偵查中或第一審審理時，均係在協助被告防禦檢察官之訴
追，並就檢察官起訴事實、適用法條及所舉證據之證明力等於法
律上為被告有利之辯護。及至第一審為不利被告之判決後，倘被
告欲提起上訴，被告除面臨檢察官之追訴外，又包括第一審判決
不利之認定。而被告對第一審判決提起上訴既須依據卷內既有訴
訟資料或提出新事證，指摘或表明第一審判決採證認事、用法或
量刑等影響判決結果之不當或違法，自仍屬辯護人於刑事訴訟法
上應協助被告之範疇。且依刑事訴訟法之相關規定，第一審辯護
人得為被告之利益提起上訴，以及終局判決後第一審辯護人得檢
閱卷宗及證物等權利，應認被告有受其選任或指定辯護人協助提
起上訴之權利。其於指定公設辯護人為被告辯護之案件，依公設
辯護人條例第十七條「公設辯護人辯護案件，經上訴者，因被告
之請求，應代作上訴理由書或答辯書」之規定，並應認該公設辯
護人有因被告之請求代作上訴理由書之義務。因之，關於強制辯
護案件對於第一審判決是否提起上訴，雖屬被告之權利（死刑、
無期徒刑案件另有規定）；對於是否請求第一審辯護人代作上訴
理由書，被告亦得自行斟酌。然依上開說明，關於指定公設辯護
人為被告辯護之強制辯護案件，被告倘已於法定期間提起上訴，
如因智能、知識程度不足，不知得請求公設辯護人代作上訴理由
書，致所提之上訴理由書未能敘述具體理由時，本於刑事訴訟法
強制辯護案件立法意旨亦使智能、知識不足及經濟弱勢之人有受
辯護人協助之權利，法院自應以適當方法告知被告有請求公設辯
護人代作上訴理由書之權利（如第一審送達判決正本時一併以書
面告知，第二審於在押被告移審時以口頭告知等情形），使被告
能充分行使刑事訴訟法上之辯護權。倘法院未以適當之方法告知
，使被告得知有請求第一審公設辯護人代作上訴理由書之權利前
，不得逕依刑事訴訟法第三百六十七條前段、第三百七十二條等
規定為程序判決。本件檢察官起訴上訴人等係涉犯運輸第一級毒
品等罪嫌，乃最輕本刑三年以上有期徒刑之強制辯護案件，第一
審審判長亦依法指定公設辯護人為上訴人等辯護。嗣經第一審為
上訴人等不利判決後，上訴人等於法定期間內具狀提起上訴，原
審於未以適當方法告知上訴人等有請求公設辯護人為上訴人等代
作上訴理由書之權利前，即以上訴理由書狀未敘述具體理由，駁
回上訴人等上訴，依上開說明，難謂適法。(二)我國刑事訴訟法之
第二審係採覆審制，與第三審採法律審之情形不同，故刑事訴訟
法第三百六十一條第二項所規定之「應敘述具體理由」，與同法
第三百七十七條規定，第三審上訴「非以判決違背法令為理由，
不得為之」者，尚有不同，兩者不能等同視之。從而提起第二審
上訴，倘已依據卷內資料指明第一審判決關於認事、用法及量刑
等事項有所違誤，或尚有新事證調查未盡情形，足以影響判決結
果，而非僅形式上徒托空言者，即屬相當，縱其所舉事由經調查
結果並非可採，亦屬上訴有無理由之問題，不能謂為未敘述具體
理由。本件乙○○之第二審上訴意旨略以：因於九十八年六月返
鄉探親時，巧遇家鄉友人，並受其委託攜帶物品來台。乃因平日
為家庭主婦，從未見過毒品，遂於不知情下代為攜帶入境，及至
查獲時始知為毒品。且其平日素行良好，家庭生活正常，一時無
知而遭人利用，請從輕量刑等語。雖係用語簡略，但已具體主張
係因無知受人利用，並無運輸毒品之故意，應為無罪或有從輕量
刑之事由，第一審判決認事用法及量刑均有不當。原判決雖於理
由內說明：乙○○於偵查中及第一審中均自白運輸第一級毒品之
罪，並經第一審依修正後毒品危害防制條例第十七條第二項減輕
其刑。乙○○上訴泛稱遭人設計，不知所攜帶之物為毒品，但未
見其具體指述有何調查之必要性，及第一審判決量刑有何不當或
違法，難認乙○○已敘明具體理由，而以其上訴不合法定程式，
不經言詞辯論，逕以判決駁回。惟乙○○所舉之第二審上訴事由
，既已依卷證資料具體指摘第一審判決認定事實有誤，量刑亦有
不當之處，縱非可採，亦屬上訴有無理由之問題，不能謂為未敘
述具體理由。原判決以乙○○未敘述具體理由，逕依刑事訴訟法
第三百六十七條前段、第三百七十二條規定，駁回乙○○在第二
審之上訴，自有可議。以上或為上訴意旨所指摘，或為本院得依
職權調查之事項，應認原判決有撤銷發回之原因。
據上論結，應依刑事訴訟法第三百九十七條、第四百零一條，判
決如主文。
中    華    民    國  九十九  年    三    月  二十五  日
                      最高法院刑事第十二庭
                          審判長法官  黃  一  鑫
                                法官  張  春  福
                                法官  林  勤  純
                                法官  李  錦  樑
                                法官  陳  國  文
本件正本證明與原本無異
                                      書  記  官
中    華    民    國  九十九  年    四    月   二     日
                                                      Ｑ

司法院資訊處製作；財團法人民間司法改革基金會備份。
